【裁判字號】    97,交聲,947
【裁判日期】    971216
【裁判案由】    聲明異議
【裁判全文】
臺灣臺南地方法院交通事件裁定         97年度交聲字第947號
原處分機關  交通部公路總局嘉義區監理所台南監理站
異議人即受
處  分  人  甲○○
上列受處分人因違反道路交通管理處罰條例案件，對於交通部公
路總局嘉義區監理所台南監理站，民國97年8月26日所為之裁決
處分（處分案號：嘉監南字第裁74-M00000000號），聲明異議，
本院裁定如下：
      主  文
異議駁回。
      理  由
一、按受處分人不服道路交通管理處罰條例第8條所定主管機關
    所為之處罰者，得於接到裁決書之翌日起20日內，向管轄地
    方法院聲明異議；又交通法庭認聲明異議不合法律上之程式
    ，且其不合法律上之程式無從補正者，應以裁定駁回之，道
    路交通管理處罰條例第87條第1項、道路交通案件處理辦法
    第18條分別定有明文。次按，依道路交通管理處罰條例第87
    條規定向管轄法院聲明異議之期間，自裁決送達之翌日起算
    ，並得依法扣除在途期間；復按處理違反道路交通管理事件
    ，有關文書送達之程式，依行政程序法之規定；送達於應受
    送達人之住居所、事務所或營業所為之；於應送達處所不獲
    會晤應受送達人時，得將文書付與有辨別事理能力之同居人
    、受僱人或應送達處所之接收郵件人員；送達不能依前2條
    規定為之者，得將文書寄存送達地之地方自治或警察機關，
    若由郵務機關送達者，得將之寄存於送達地之郵政機關，並
    作送達通知書兩份，一份黏貼於應受送達人住居所、事務所
    、營業所或其就業處所門首，另一份交由鄰居轉交或置於該
    送達處所信箱或其他位置，以為送達；違反道路交通管理事
    件統一裁罰基準及處理細則第5條、行政程序法第72條第1項
    、第73條第1項及第74條第1項、第2項亦分別定有明文。
二、就寄存送達發生效力之時點而言：雖依道路交通管理處罰條
    例第89條前段規定「法院受理有關交通事件，準用刑事訴訟
    法之規定」，復依刑事訴訟法第62條「送達文書，除本章有
    特別規定外，準用民事訴訟法之規定」，從而依民事訴訟法
    第138條第2項規定「自寄存之日起，經10日發生效力」。而
    上揭行政程序法第74條則未有上揭經10日發生效力之規定，
    一旦法定寄存之行為完成後依條文規定，立即發生送達之效
    力。因此本件經寄存送達之裁決，其生效時點為何？應適用
    何者規定即生疑義。經查：本院細觀刑事訴訟法第89條前段
    之規定，係指法院受理有關交通案件「以後」於法院有關審
    理中所生之「訴訟行為」始有準用刑事訴訟法規定之餘地；
    法院受理前行政機關之「行政行為」，本應適用行政程序法
    ，而無準用刑事訴訟法之可能。而裁決書之送達，係行政機
    關即原處分機關，於法院受理前之「行政行為」，並非訴訟
    上之「訴訟行為」，其有關寄存送達自應適用行政程序法，
    而不得準用刑事訴訟法。否則經寄存送達但未經聲明異議之
    案件，其確定生效之時間不得加計上揭10日之期間；經過聲
    明異議之案件，其確定生效之時間尚須加計上揭10日之期間
    ，如此割裂適用即非適當。再經聲明異議之案件如於法院審
    理中加計上揭民事訴訟法10日之規定，則顯為法院之一方將
    行政機關，即原處分機關原已合法存在之「行政行為」，以
    一己之力將之轉換為「訴訟上之行為」，實有司法權僭越行
    政權之嫌疑。依此審理法院對於原處分機關原適用行政程序
    法，已經存在之合法行政行為，理應予以尊重，於聲明異議
    案件經法院受理之後所產生之訴訟程序性問題，始予準用刑
    事訴訟法之規定（如開庭通知書經寄存送達時應加計10日之
    期間），如此始符上揭道路交通管理處罰條例第89條前段規
    定之原意。依此本院認為本件原處分機關經寄存送達之裁決
    書，並無上揭民事訴訟法加計10日規定之適用原則已經確定
    。
三、再前開所稱「住居所」係民法上概念（即民法第20條至第24
    條所規定），指當事人依一定事實，足認以久住之意思，住
    於一定之地域者，即為設定其住所於該地；所謂「一定事實
    」，包括戶籍登記、居住情形等，尤以戶籍登記資料為主要
    依據，但不以登記為要件。而戶籍法所為之戶籍住址之登記
    （戶籍法第1條參照），採形式主義，未登記不發生戶籍法
    上效力。戶籍登記之住址（即戶籍所地址），則為戶籍管轄
    區內之處所，主要發生選舉、兵役、教育等公法上效力，與
    住居所為民法上法律行為的準據，發生各種民事上的效力，
    二者規範意旨不同。實務上戶籍法上的住址與民法上的住居
    所，絕大多數情形雖為同一處所，但並非當然同一，然不論
    法院或行政機關在調查「住所」時，通常均以戶籍登記的住
    址為認定標準。
四、經查，本件異議人即受處分人甲○○之住所係於臺南市○○
    路62巷40弄32號，本件裁決書經原處分機關依前揭住所郵寄
    ，因無人收領經原處分機關依據行政程序法第74條規定，於
    97年8月29日以寄存送達方式寄存於灣裡郵局，揆諸上揭說
    明，應自寄存送達之日即生合法送達之效力。又異議人住於
    臺南市，依法院訴訟當事人在途期間標準並不扣除在途期間
    ，故異議人提出異議之不變期間，為自裁決書送達生效之翌
    日即97年8月30日起經20日即97年9月18日止。是異議人至遲
    應於97年9月18日前聲明異議，然異議人遲至97年9月23日始
    具狀聲明異議，此有本院於異議人之聲明異議狀上收狀日期
    戳章可佐，顯已逾越聲明異議之不變期間，其聲明異議自屬
    不合法律上程式，且無從補正，核諸前揭說明，自應將異議
    人之異議駁回。
五、據上論斷，應依道路交通案件處理辦法第18條，裁定如主文
    。
中    華    民    國    97    年    12    月    16    日
                        交通法庭法  官  蔡直青
以上正本證明與原本無異。
如不服本裁定，應於收受送達後5日內向本院提出抗告狀。（應
附繕本）
                                書記官  王政煌
中    華    民    國    97    年    12    月    17    日


司法院資訊處製作；財團法人民間司法改革基金會備份。
